【裁判字號】    90,台上,1962
【裁判日期】    900404
【裁判案由】    偽造文書
【裁判全文】
最高法院刑事判決                                九十年度台上字第一九六二號
    上  訴  人  甲○○
    選任辯護人  林金鈴律師
    上  訴  人  乙○○
右上訴人等因偽造文書案件，不服臺灣高等法院中華民國八十九年十二月十五日第二
審更審判決（八十九年度重上更(三)字第二○二號，起訴案號：臺灣士林地方法院檢察
署八十二年度偵字第七二四五號），提起上訴，本院判決如左：
    主  文
原判決撤銷，發回臺灣高等法院。
    理  由
本件原判決認定上訴人甲○○原在國產汽車股份有限公司南京東路店擔任業務員，於
民國七十八年底、七十九年初，因銷售汽車而與黃養熙（已死亡）結識，利用黃養熙
小腿骨折不良於行，且年事已高之際，獲知黃養熙持有價值甚鉅之彰化商業銀行（下
稱彰銀）股票，乃意圖為自己不法之所有，在台北市○○區○○路二段一三四巷四三
號二樓黃養熙住處內，竊取黃養熙之股票及印章二顆（含印鑑章一顆），嗣於七十九
年三月初，持至臺北市○○○路○段五十一號六樓福吉證券股份有限公司（下稱福吉
公司），找該公司之助理人員即上訴人乙○○，同時交付非印鑑章之該枚印章予乙○
○，乙○○明知係贓物，仍持之至附近之彰銀辦理核章，經發現該枚印章非印鑑章後
，乃通知甲○○，甲○○即於翌日改持印鑑章交予乙○○，再由乙○○至彰銀辦理核
章，經核對確係印鑑章後，二人基於共同概括之犯意聯絡，在福吉公司盜用上開竊得
之黃養熙印鑑章，偽造黃養熙名義之股票過戶聲請書，並送往彰銀股務科核印，於七
十九年三月九日經核印後，復於同年三月十日下午，推由乙○○填具黃養熙委託以乙
○○之母羅翠珍開立於福吉公司之一九八九○一號帳號（該帳號全權委由乙○○處理
，羅翠珍對於本件並不知情）賣出股票之委託書，並偽簽黃養熙署押於該委託書上，
而甲○○則盜蓋竊得之黃養熙印鑑章，以偽造委託褔吉公司賣出股票並辦理交割及領
取股款等事宜之委託書。其中股票賣出部分，經由褔吉公司不知情之營業員林世昌辦
理，助理人員乙○○則辦理後續交割等業務。而黃養熙所有之上開彰銀股票十八張，
即於同年三月十日，經由羅翠珍上述帳戶賣出，得款新台幣（下同）一千三百三十九
萬八千七百五十元，並於同年三月十二日完成交割手續，足以生損害於黃養熙等情，
因將第一審諭知上訴人等均無罪之判決撤銷，改判依牽連犯，分別從一重論處上訴人
等共同連續行使造私文書，足以生損害於他人罪刑，並依中華民國八十年罪犯減刑條
例規定，分別減輕上訴人等之宣告刑（甲○○處有期徒刑一年，減為有期徒刑六月、
乙○○處有期徒刑六月，減為有期徒刑三月），固非無見。
惟查：（一）審理事實之法院，本乎發見實質的真實之本旨，對於案內一切與罪名之
成否、論罪科刑有關之證據，除認為不必要者外，均應詳為調查，然後基於調查所得
之心證，以為判斷之基礎。故證據雖已調查，若有其他必要部分尚未調查，即與證據
未經調查無異，如遽行判決，仍難謂無刑事訴訟法第三百七十九條第十款規定所稱應
於審判期日調查之證據，而未予調查之違法。證人即黃養熙妹夫之友彭瑞華證稱：「
七十九年五月二十五日，黃養熙曾委託我去查他名下彰銀股票有幾張，我查出有五張
，我與『黃』聊天時曾談起股票，他說他用低價買進的股票，現在都不在了，也沒說
怎麼樣不在」（見偵續一八號卷第一一三頁、第一一四頁），是否意旨黃養熙在身前
即知悉前開彰銀股票已經售出之事﹖其何以央請彭瑞華查證其名下之彰銀股票究有幾
張﹖於獲悉其名下之彰銀股票僅剩五張後，有無訝異或亟欲追究股票去處之表示﹖攸
關甲○○辯稱前述彰銀股票係黃養熙贈與等語，能否採納，自屬有調查必要之證據。
而甲○○於原審已表示希望彭瑞華能出庭作證，原審亦認有傳喚彭瑞華到庭究明真相
之必要，以致一再傳喚，惟於彭瑞華經多次合法傳喚未到後，祇因告訴人黃佑森供稱
：「他（指彭瑞華）出國了」（見原審卷第七一頁），原審乃未再踐行拘提其到庭之
程序或查明彭瑞華是否確因出國致無法到庭，即予判決，自屬未盡調查能事。（二）
有罪判決書，對被告有利之證據不採納者，應說明其理由，為刑事訴訟法第三百十條
第二款所明定。故有罪判決書對於被告有利之證據，如不加採納，必須說明其不予採
納之理由，否則即難謂無判決不備理由之違誤。證人徐子娟在偵查及第一審供稱：「
（問：妳曾供述有一個人打電話來問黃養熙買賣股票之事是何時的事﹖）大約八十年
二、三月間」、「（問：有無在黃養熙住處接過乙○○電話﹖）接過一通，他說請黃
先生去領錢，我告知黃先生在睡覺，黃先生起來後，我有告訴他，他說好」（見偵續
一字第一八號卷第九二頁背面、見第一審卷第五五頁），核與乙○○供稱：「那人（
指甲○○）留下電話號碼，我打電話給黃養熙時，有一個女孩子接的，我說找PETER
，她問我PETER 是誰，我問她有無黃養熙，她說有，我問她是誰，她說是黃養熙的特
別護士，我問她黃先生有彰銀的股票在我處，我要她找PETER 來領，我問她姓什麼，
她說姓徐，她說她不清楚，我問她可否請黃先生來領，她說黃先生精神狀況不是很好
，不能來」（見偵九二五四號卷第二四頁背面），大致相符，徐子娟前開供述，如若
無誤，似意指乙○○受託以其母開立於褔吉公司之帳戶賣出系爭彰銀股票後，曾打電
話通知該股票原所有權人黃養熙，苟其明知該股票為贓物，並以偽造文書之犯罪手法
牙保出售，何以於售賣後打電話通知黃養熙﹖又該彰銀股票若確係甲○○所竊取，擅
以偽造文書之手法出售，其何以不虞犯行曝光，而將黃養熙住處電話留予乙○○﹖則
徐子娟上開證述，自屬有利於上訴人等之證據，原判決不加採納，竟未說明其理由，
自有理由不備之違法。上訴人等之上訴意旨指摘原判決違背法令，非無理由，應認原
判決仍有撤銷發回之原因。原判決認上訴人等有裁判上一罪之其他部分，基於審判不
可分原則，應併予發回。
據上論結，應依刑事訴訟法第三百九十七條、第四百零一條，判決如主文。
中      華      民      國     九十     年      四      月      四      日
                              最高法院刑事第一庭
                                  審判長法官  施  文  仁
                                        法官  張  淳  淙
                                        法官  林  永  茂
                                        法官  蕭  仰  歸
                                        法官  花  滿  堂
      右正本證明與原本無異
                                              書  記  官
中      華      民      國     九十     年      四      月     十一     日


司法院資訊處製作；財團法人民間司法改革基金會備份。
